臺灣高等法院刑事判決　　　　　　　　96年度上易字第2643號
上　訴　人　臺灣桃園地方法院檢察署檢察官
被　　　告　甲○○
選任辯護人　李明哲律師
　　　　　　林良財律師
上列上訴人因被告背信案件，不服臺灣桃園地方法院95年度易字
第925 號，中華民國96年9 月12日第一審判決（聲請簡易判決處
刑案號：臺灣桃園地方法院檢察署94年度偵字第16525 號），提
起上訴，本院判決如下：
    主  文
上訴駁回。
    事  實
一、甲○○自民國（下同）91年3 月13日起至94年3 月18日止，
    在設於桃園縣蘆竹鄉○○路67號斯凱益企業有限公司（以下
    簡稱：斯凱益公司）擔任業務員，負責替斯凱益公司職掌銷
    售大銀微系統股份有限公司（以下簡稱：大銀微公司）所代
    理之自動化清洗設備及機械類等商品業務，為受斯凱益公司
    委託，為斯凱益公司從事業務之人，具誠信處理公司事務之
    義務。其於94年2 月間，得知斯凱益公司客戶均豪精密工業
    股份有限公司（以下簡稱：均豪公司）有意採購「X －Y ST
    AGE STROKE 630mm×950mm 」6 組，其本應盡全力替斯凱益
    公司爭取均豪公司之合約，詎其竟意圖為自己不法之利益，
    違背其應盡之義務，而於94年3 月7 日，自行在其位於桃園
    縣龍潭鄉○○村○○路○ 段42號之住處，設立振弘科技有限
    公司（以下簡稱：振弘公司），經營業務範圍亦包括經銷大
    銀微公司所代理之機械類產品，復於94年3 月16日以振弘公
    司業務代表之名義，分別就「X －Y STAGE STROKE 630mm ×
    950mm 」報價為新臺幣（下同）165,000 元，品名「BSSTAG
    E STROKE 1250mm 」規格產品，則報價為55,000元，而均豪
    公司（係均豪公司臺北總公司）並同意各以148,500 元、51
    ,000 元 價格，下訂單予振弘公司，購買「X －Y STAGE ST
    ROKE 630mm×950 mm」6 組、「BS STAGE STROKE 1250mm」
    44件（以下簡稱：系爭訂單），振弘公司即取得上開產品之
    訂單，而甲○○此舉令斯凱益公司因此喪失與均豪公司締約
    獲利之機會，致生損害於斯凱益公司成約時預期可得之利益
    ，惟事後甲○○自動與均豪公司取消系爭訂單，而將系爭訂
    單轉予斯凱益公司，斯凱益公司並於94年4 月15日與均豪公
    司就上開產品各以143,000 元、51,000元之價格成立契約。
二、案經斯凱益公司訴請臺灣桃園地方法院檢察署檢察官偵查後
    聲請簡易判決處刑。
    理  由
壹、程序方面：
    按被告以外之人於審判外之陳述，雖不符刑事訴訟法第159
    條之1 至第159 條之4 之規定，而經當事人於審判程序同意
    作為證據，法院審酌該言詞陳述或書面陳述作成時之情況，
    認為適當者，亦得為證據；當事人、代理人或辯護人於法院
    調查證據時，知有刑事訴訟法第159 條第1 項不得為證據之
    情形，而未於言詞辯論終結前聲明異議者，視為有前項之同
    意，刑事訴訟法第159 條之1 、第159 條之5 第1 項、第2
    項分別定有明文。經查，本判決下列所引用之被告以外之人
    於審判外之陳述或非供述證據，檢察官、被告及辯護人於原
    審及本院言詞辯論終結前均未聲明異議，本院審酌上開證據
    資料製作時較無人情施壓或干擾，亦無不當取供，及證明力
    明顯過低之瑕疵，認以之作為證據應屬適當，故揆諸前開規
    定，認前揭證據資料有證據能力，合先敘明。
貳、實體方面：
一、上揭事實，業據被告甲○○於偵審中均坦承不諱，核與證人
    即告訴人公司業務部主管詹麗玲於偵查中所指述之情節相符
    ，且經證人即均豪公司負責系爭訂單之承辦人許蕙蘭於原審
    審理時就被告於上開時間，以振弘公司名義就上開二項產品
    ，向均豪公司提出報價，而均豪公司同意各以前揭價格下單
    予振弘公司，惟其後被告通知均豪公司取消系爭訂單，將系
    爭訂單轉給告訴人，告訴人並以上開價格承接系爭訂單之過
    程等情證述甚詳，復有被告之勞工保險卡、勞工保險退保申
    報表、振弘公司基本資料查詢、大銀微公司與告訴人之銷售
    合約書各1 紙、振弘公司報價單、均豪公司議價單各2 紙、
    及均豪公司訂購單8 紙附卷可稽。另被告雖曾辯稱：伊與均
    豪公司臺北總公司間之系爭訂單，就「BS STAGE STROKE 12
    50 mm 」產品部分之成交數量應為38件，而非為44件，然觀
    卷附之由證人許蕙蘭提出之上開均豪公司議價單所載，「BS
     STAGE STROKE 1250mm」產品部分之數量確為44件，而被告
    、辯護人於原審審理中亦表示無意見（見原審卷第131頁、
    第132頁），是系爭訂單中之「BS STAGE STROKE 1250mm」
    產品部分之成交數量應為44件無訛。至被告雖於事後自動與
    均豪公司取消系爭訂單，而將系爭訂單轉予告訴人，告訴人
    並與均豪公司就上開產品締約，惟按刑法第342條第1項所定
    之背信罪，性質上屬即成犯，易言之，被告以振弘公司名義
    與均豪公司就系爭訂單簽訂契約時即成立犯罪，自不因被告
    事後將系爭訂單取消轉予告訴人而受影響，被告事後將契約
    轉予告訴人僅涉其犯罪後之態度，與是否該當構成要件尚無
    關連，附此敘明。綜上所述，本件事證已經明確，被告上揭
    犯行洵堪認定，應依法論科。
二、新舊法比較：
（一）被告行為後，於94年2 月2 日修正公布之刑法，於95年7
      月1 日施行，其中刑法第2 條係規範行為後法律變更所生
      新舊法律比較適用之準據法，是刑法第2 條本身雖經修正
      ，但該條文既屬適用法律之準據法，本身尚無比較新舊法
      之問題，應逕適用裁判時即修正後刑法第2 條規定以決定
      適用之刑罰法律，先予敘明。
（二）關於罰金刑部分，修正前刑法第33條第5 款規定：「罰金
      ：1 元（銀元）以上。」修正後刑法第33條第5 款規定：
      「罰金：新臺幣1,000 元以上，以百元計算之。」修正後
      刑法第33條第5 款所定罰金刑最低數額，較之修正前提高
      ，自以修正前刑法第33條第5 款規定，較有利於被告。
三、核被告所為，係犯刑法第342 條第1 項之背信罪。
四、原審認被告罪證明確，因而依刑法第2 條第1 項前段、第34
    2 條第1 項、刑法施行法第1 條之1 第1 項、第2 項前段之
    規定，並審酌被告並無犯罪前科，有刑案資料查註紀錄表及
    本院被告前案紀錄表各1 紙在卷可稽，素行尚佳，兼衡其犯
    罪之目的、手段、對告訴人所生之損害及其犯後坦承犯行之
    態度等一切情狀，量處被告有期徒刑6 月，並說明被告於犯
    罪時之刑法第41條第1 項前段規定：「犯最重本刑為5 年以
    下有期徒刑以下之刑之罪，而受6 個月以下有期徒刑或拘役
    之宣告，因身體、教育、職業、家庭之關係或其他正當事由
    ，執行顯有困難者，得以1 元以上3 元以下折算1 日，易科
    罰金」，又被告行為時之易科罰金折算標準，修正前罰金罰
    鍰提高標準條例第2 條前段（現已刪除）規定，就其原定數
    額提高為100 倍折算1 日，則本件被告行為時之易科罰金折
    算標準，應以銀元300 元折算1 日，經折算為新台幣後，應
    以新台幣900 元折算為1 日；惟95年7 月1 日修正公布施行
    之刑法第41條第1 項前段則規定：「犯最重本刑為5 年以下
    有期徒刑以下之刑之罪，而受6 個月以下有期徒刑或拘役之
    宣告者，得以新台幣1,000 元、2,000 元或3,000 元折算1
    日，易科罰金」，比較修正前後之易科罰金折算標準，以95
    年7 月1 日施行前之規定，較有利於被告，依修正前刑法第
    41條第1 項前段、修正前罰金罰鍰提高標準條例第2 條規定
    ，諭知易科罰金之折算標準。而被告所犯上開背信罪，為96
    年4 月24日以前所犯，合於中華民國96年罪犯減刑條例所規
    定之減刑條件，應依該條例第2 條第1 項第3 款之規定，予
    以減為有期徒刑3 月，並依修正前刑法第41條第1 項前段、
    修正前罰金罰鍰提高標準條例第2 條規定，諭知易科罰金之
    折算標準。末以被告行為後，刑法關於緩刑宣告之要件，亦
    經修正公布施行，而緩刑之宣告應適用修正後刑法第74條之
    規定。被告未曾因故意犯罪受有期徒刑以上刑之宣告，有上
    開刑案資料查註紀錄表及臺灣高等法院被告前案紀錄表在卷
    可稽，被告於犯罪後，即將系爭訂單返還予告訴人，彌補告
    訴人之損害，詳如前述，經此次刑之宣告，應益知戒慎而無
    再犯之虞，因而認其所受宣告刑以暫不執行為適當，爰依修
    正後刑法第74條第1項第1款規定，併予宣告緩刑2 年，以啟
    自新。其認事用法，並無違誤，量刑及給予緩刑之宣告亦稱
    妥適。檢察官依循告訴人之請求提起本件上訴，認系爭訂單
    係均豪公司主動與告訴人連絡，經溝通後由告訴人接手處理
    等情，業據證人余曉銘證述明確，顯見並非被告將系爭訂單
    返還，更遑論彌補告訴人之損害；又被告對其犯行毫無悔意
    ，原審量處被告有期徒刑6 月，減為有期徒刑3 月，並給予
    緩刑之宣告，量刑顯然過輕云云。惟查：證人余曉銘於偵查
    中雖證稱：伊公司老闆知悉被告另成立振弘公司，認應把系
    爭訂單轉給告訴人公司，這樣比較道德，後來就將訂單轉給
    告訴人公司等語（見94年度交查字第165 號卷第48頁），惟
    其同時證稱：告訴人公司知悉被告設立之振弘公司私接訂單
    之事後，有向伊公司詢問，伊公司基於商業道德，將訂單轉
    給告訴人公司，同時有向振弘公司說明此事，被告自承是他
    的錯，同意將訂單改為告訴人公司等語（見同上卷第49頁）
    ，顯見大銀微公司於獲悉被告私接訂單後，仍須經由振弘公
    司即被告同意始能將原所簽訂之契約解除，再將系爭訂單轉
    由告訴人公司承接，是難認被告無將系爭訂單返還之意。準
    此，上訴意旨就原審法院適法範圍裁量權之行使為爭執，並
    無理由，應予駁回。
五、不另為無罪諭知部分：
（一）公訴意旨雖另以：被告甲○○於94年3 月10日，以告訴人
      斯凱益公司業務之名義，向均豪公司就品名BS STAGE STR
      OKE ，950mm 、1150mm、1250mm三種規格產品，分別報價
      為48,500元、49,500元、55,000元。待均豪公司就「X －
      Y STAGE STROKE 630mm×950mm 」產品測試後，被告竟於
      94年3 月16日以振弘公司業務代表之名義，分別就「X －
      Y STAGE STROKE 630mm×950mm 」報價為165,000 元，品
      名「BS STAGE STROKE ，950mm 、1150mm、1250mm」三種
      規格產品，則分別報價為44,000元、46,000元、46,000元
      ，而取得上開產品之訂單，致生損害於斯凱益公司；被告
      於94年3 月18日離職後，未將均豪公司欲採購「X －Y ST
      AGE STROKE 630mm×950mm 」之情告知斯凱益公司，嗣因
      斯凱益公司業務部主管詹麗玲得知上情，將「X －Y STAG
      ESTROKE 630mm ×950mm 」之單價降為148,500 元，並於
      94年4 月19日就品名「KS STAGE STROKE」 （即BS STAGE
      STROKE）950mm 、1150mm、1250mm規格產品，分別降價為
      44,000元、46,000元、51,000元，致生損害於斯凱益公司
      （關於系爭訂單部分，詳如前述，其餘部分，以下簡稱：
      系爭部分背信犯行）。因認被告此部分行為亦涉犯刑法第
      342 條第1 項背信罪嫌云云。
（二）按犯罪事實應依證據認定之，無證據不得認定犯罪事實，
      又不能證明被告犯罪者，應諭知無罪之判決，刑事訴訟法
      第154 條第2 項、第301 條第1 項定有明文。刑事訴訟法
      上所謂認定犯罪事實之證據，係指足以認定被告確有犯罪
      行為之積極證據而言，如未能發現相當證據或證據不足以
      證明，自不能以推測或擬制之方法，以為裁判基礎（最高
      法院29年上字第3105號．40年臺上字第86號分別著有判例
      ）；又認定不利於被告之事實，須依積極證據，苟積極證
      據不足為不利被告之認定時，即應為有利於被告之認定，
      更不必有何有利之證據（最高法院30年上字第816 號判例
      參照）。且刑事訴訟上證明之資料，無論其為直接或間接
      證據，均須達於通常一般之人均不致有所懷疑，而得確信
      其為真實之程度，始得據為有罪之認定，若其關於被告是
      否犯罪之證明未能達此程度，而有合理懷疑之存在，致使
      無從形成有罪之確信，根據「罪證有疑，利於被告」之證
    　據法則即不得遽為不利被告之認定（最高法院76年度台上
　    字第4986號判例亦同此意旨）。
（三）公訴人認被告涉有上述（一）部分之背信犯行，無非係以
      ：(一)被告於偵查中之供述。(二)告訴人代表人乙○○之指訴
      。(三)證人郭明輝、余曉銘、卓勉君、詹麗玲之證述。(四)卷
      附之被告之勞工保險卡、勞工保險退保申報表、振弘公司
      基本資料查詢、振弘公司之報價單、大銀微公司銷售合約
      書、告訴人公司出貨明細各1紙、告訴人公司報價單2紙及
      均豪公司訂購單6 紙，為其依據。惟訊據被告甲○○固坦
      認有於上揭時間，以振弘公司業務擔當之名義，分別就「
      X－Y STAGE STROKE 630mm×950mm」報價為165,000 元，
      品名「BS STAGE STROKE，950mm、1150mm、1250 mm」 三
      種規格產品，則分別報價為44,000元、46,000元、46,000
      元之事實，惟堅決否認有此部分之背信犯行，辯稱：伊僅
      以振弘公司名義取得均豪公司臺北總公司之系爭訂單（指
      前述有罪部分之訂單），除此之外，伊並未以振弘公司之
      名義取得任何均豪公司就上開各項報價產品所下之訂單，
      而告訴人後來以前述價格降價與均豪公司新竹分公司訂立
      契約，乃係告訴人自行決定合理交易價格，與伊所為之報
      價行為，並無因果關係。況上開成交價格亦與伊之前以告
      訴人業務承辦人名義，向均豪公司所為通常報價之金額相
      當，故伊此部分所為尚未致生損害於告訴人，應不該當刑
      法背信罪之構成要件等語。
（四）經查：
    (一)按刑法第342 條第1 項所定背信罪，係以行為人為他人處
      理事務，意圖為自己或第三人不法之利益，或損害本人之
      利益，而為違背其任務之行為，致生損害於本人之財產或
      其他利益為其構成要件，即須行為人所為違背其任務之行
      為，已產生損害於本人之財產或其他利益，始足該當上開
      構成要件，合先敘明。被告於偵查中固坦承其上開所為以
      振弘公司名義，就前揭各項產品向均豪公司所提出報價之
      情，惟事後告訴人與均豪公司就上開各項產品，以前揭價
      格成交，是否係因被告之上開報價行為所致，或告訴人是
      否因此受有損害，實無法僅據被告於偵查中之供述予以認
      定，是尚難謂被告於偵查中已自白此部分背信之犯行，更
      不能遽以被告於偵查中所為之供述，為認定被告有此部分
      背信犯行之證據。
    (二)再查，告訴人代表人乙○○、告訴代理人陳傳中律師於偵
      查中雖均指述：因被告為上開報價行為，致告訴人為爭取
      業務，不得已只得以振弘公司相同價格取得均豪公司之訂
      單，並因價格下降之結果，使告訴人受有損害云云。然證
      人即負責均豪公司新竹分公司LCD 採購業務之承辦人王淑
      慧於原審審理時證稱：伊於93年至95年間，負責均豪公司
      新竹分公司LCD 採購業務，均豪公司會向告訴人買滑軌滑
      台，伊訂貨之作業流程，會同時向三家以上之廠商詢價，
      廠商會報價給伊，伊再與廠商議價，以價低者得標，但也
      會考慮到品質、規格，比較後伊會選擇一家服務較好或價
      格較低的廠商下訂單，伊係因事後告訴人公司新的業務承
      辦人卓勉君告知，始悉被告自己有開一家公司，而被告還
      在告訴人公司任職期間，並無以振弘公司名義向伊報價，
      被告於94年3 月10日以告訴人公司承辦人名義所提出之報
      價單（即告證5）， 係被告交均豪公司研發團隊，研發團
      隊再將資料轉給伊採購，而94年4 月19日告訴人公司所提
      出之報價單（即告證6）， 係由告訴人公司之承辦人黃世
      舟交給伊的，伊雖感覺告訴人嗣後所提報價單之價格，報
      得比較低，係因當時同時還有很多家廠商參與比價，告訴
      人怕拿不到訂單，所以卓勉君、黃世舟一起到伊公司，提
      出告證6 之報價單，表示願意降價全力配合，希望伊考慮
      告訴人公司，在伊公司立場，當然以價低者得標，告訴人
      公司又願意配合，伊就依據告證6 之價格下單給告訴人公
      司，當時伊有請振弘公司報價，振弘公司有無報價，伊不
      確定，但被告表示放棄這筆生意，伊離開新竹均豪公司前
      ，告證5 報價規格之訂單一直都下給告訴人公司，沒有下
      給他人等語明確（見原審卷第98頁至第104 頁）。衡以證
      人王淑慧與被告間並無任何親屬關係存在，其自無甘冒擔
      負偽證罪責之風險，而故意為不實陳述之必要，堪認證人
      王淑慧上開證詞應可採信，足認告訴人當時係為爭取訂單
      ，擔心比價結果輸給其他競爭廠商，自願配合降價，並非
      因被告以振弘公司參與報價導致告訴人公司在價格上遭受
      損失，至為明確。告訴人此部分所指顯與事實不符，不足
      採信。
    (三)再證人即均豪公司RD課長郭明輝、告訴人公司職員卓勉君
      、詹麗玲及大銀微公司職員余曉銘於偵查中均僅證述本件
      報價及下訂單之經過，並未證及被告為前揭之報價行為，
      有何導致告訴人遭受價格損失，而該當背信罪之要件，自
      難據為被告不利之認定。至卷附被告之勞工保險卡、勞工
      保險退保申報表、振弘公司基本資料查詢、振弘公司之報
      價單、大銀微公司銷售合約書、告訴人公司出貨明細、告
      訴人公司報價單、均豪公司訂購單等件，僅能證明告訴人
      與大銀微公司於94年1 月17日簽訂銷售合約書，而被告於
      任職告訴人公司期間，即自行設立振弘公司，並先後各以
      告訴人公司、振弘公司名義向均豪公司就前揭各項產品提
      出報價單，事後告訴人亦再次自行提出報價單，復以上開
      降價後之價格與均豪公司成約等情，均無法據以認定被告
      上開報價之行為，與告訴人事後降價訂約之結果具有因果
      關係，而該當背信罪之構成要件。
（五）綜上所述，公訴意旨所憑之依據，並無法證明被告就此部
      分有何背信之行為。此外，復查無其他積極之證據足以證
      明被告犯罪，揆諸前揭說明，本應就被告被訴此部分背信
      行為，為無罪之諭知，惟公訴意旨認此部分犯行與前開論
      罪科刑部分有單純一罪之實質上一罪之關係，爰不另為無
      罪之諭知，併此敘明。
（六）檢察官依循告訴人之請求提起本件上訴，認原審依據證人
      王淑慧之證詞，認告訴人公司係因擔心比價結果輸給其他
      廠商，始願配合降價，惟證人王淑慧並非告訴人公司員工
      ，豈知告訴人公司降價之動機，其證詞顯屬片面推測之詞
      ；且商場上之報價行為，往往被視為商業機密，被告曾任
      職於告訴人公司，自然知悉告訴人商品底價，被告與告訴
      人同為競爭對手，告訴人為避免遭受喪失訂單之不利益結
      果，不得已乃降低價格，顯具有相當因果關係，原審認無
      因果關係，似嫌武斷云云。惟如上述，證人王淑慧已證述
      本件訂單除告訴人及振弘二家公司外，尚有多家廠商競標
      ，告訴人怕拿不到訂單，始派公司職員卓勉君、黃世舟至
      均豪公司商談，表示願意降價全力配合，希望能優先考慮
      告訴人公司，顯然告訴人公司會降價，並非僅因被告之振
      弘公司參與競爭，至為明確。是檢察官據此指謫原判決不
      當，尚非可採，其上訴為無理由，應予駁回。
據上論斷，應依刑事訴訟法第368 條，判決如主文。
本案經檢察官張熙懷到庭執行職務。
中　　華　　民　　國　　96　　年　　12　　月　　31　　日
 　　　　　       刑事第一庭審判長法　官　蔡長溪
                                  法　官　陳春秋
                                  法　官　謝靜恒
以上正本證明與原本無異。
不得上訴。
                                  書記官  陳珮茹
中　　華　　民　　國　　97　　年　　1 　　月　　2 　　日
附錄：本案論罪科刑法條全文
刑法第342條第1項
為他人處理事務，意圖為自己或第三人不法之利益，或損害本人
之利益，而為違背其任務之行為，致生損害於本人之財產或其他
利益者，處5 年以下有期徒刑、拘役或科或併科1 千元以下罰金
。
